臺灣嘉義地方法院刑事裁定　　　　　　　 94年度聲判字第9號
聲　請　人　財團法人台灣省嘉義市城隍廟
法定代理人　張清豐
訴訟代理人　黃裕中律師
被　　　告　甲○○
上列聲請人因告訴被告竊佔罪案件，不服台灣高等法院臺南分院
檢察署檢察長94年6月17日駁回再議之處分（94年度上聲議字第
402號），聲請交付審判，本院裁定如下：
    主  文
聲請駁回。
    理  由
一、按告訴人不服上級法院檢察署檢察長或檢察總長認再議為無
    理由而駁回之處分者，得於接受處分書後10日內委任律師提
    出理由狀，向該管第1審法院聲請交付審判。法院認為交付
    審判之聲請不合法或無理由者，應駁回之。刑事訴訟法第25
    8條之1、第258條之3第2項前段，分別定有明文。
二、本件聲請人即告訴人財團法人台灣省嘉義市城隍廟（下稱城
    隍廟）以被告甲○○犯竊佔罪嫌，向台灣嘉義地方法院檢察
    署（下稱嘉義地檢署）檢察官提出告訴，經該檢察署檢察官
    於民國（下同）94年5月11日，以94年度偵字第2093號為不
    起訴處分後，聲請人不服，聲請再議亦經臺灣高等法院臺南
    分院檢察署檢察長於94年6月17日，認再議為無理由，以9 4
    年上聲議字第402號處分書駁回再議在案。
三、聲請人之原告訴意旨略以：被告甲○○意圖為自己不法之利
    益，於93年12月1日起，未經告訴人城隍廟之同意，在嘉義
    市○段○○段133－11號地號，竊佔「財團法人台灣省私立
    嘉義濟美仁愛之家」（下簡稱濟美仁愛之家）所有，供城隍
    廟管理之「嘉邑綏靖侯駕前吉勝堂」（下簡稱吉勝堂），並
    私設賽錢箱，從事收驚、解厄等營利行為；因認被告涉有刑
    法第320條第2項之竊佔罪嫌。
四、(一)原不起訴處分書認定：(1)參諸證人即吉勝堂先前管理者林
    錦之子林聰都於偵查中所述、土地登記謄本及古蹟保存區
    維護協議書各1紙，並觀之本件聲請人亦向法院對本件被告
    提起排除占有之訴，足見吉勝堂之管理權究係何人所有，長
    久以來即有疑義；(2)吉勝堂管理委員會甫於93年11月14日選
    任被告甲○○為新任會長，會計由李啟東出任，擺放賽錢箱
    所收之費用則用於吉勝堂平時之支出，是吉勝堂管理委員會
    自居於吉勝堂之管理人，所收取之金錢係用於吉勝堂內之平
    常雜支費用無訛，足徵被告主觀上應無為自己不法利益之意
    圖；(3)吉勝堂之管理權既存有爭議，難認被告主觀上有為自
    己或第三人不法利益之意圖，無法僅憑告訴人片面指述，遽
    令被告擔負竊佔罪責。(二)又再議處分書係認定：(1)依吉勝堂
    內石碑文及賀匾所載，吉勝堂係民國56年（歲次丁未）由地
    方人士為供奉「什家將」神像集資興建；(2)吉勝堂座落之土
    地現仍屬嘉義濟美仁愛之家所有，縱令該等土地嗣後移轉登
    記予本件聲請人所有，亦僅及於土地，吉勝堂建物之所有權
    應屬集資興建之起造人所有，是吉勝堂建物是否屬聲請人所
    有及聲請人對吉勝堂是否有管理權，甚具疑義。(3)吉勝堂成
    立後向由已故之林錦負責清潔維護及管理，林錦並在吉
    勝堂內販售金紙及設置賽錢箱，供吉勝堂日常維護之開銷，
    修繕吉勝堂之費用係林錦向信徒募捐，「什家將」出軍時
    會向聲請人申請費用等情無誤，是難認聲請人對吉勝堂有管
    理監督事實；又吉勝堂並非林錦所有，故林錦與聲請人
    訂立「古蹟保存區維護協議書」並無拘束吉勝堂之效力，亦
    不能因該協議書之簽立，反證聲請人對吉勝堂有管理權；(4)
    刑法竊佔罪，係以意圖為自己或第三人不法之利益，而竊佔
    他人之不動產為其構成要件；吉勝堂管理委員會甫選任被告
    甲○○為新任會長，擺放賽錢箱所收之費用則用於吉勝堂平
    時之支出，可認被告主觀上應無為自己不法利益之意圖，自
    不得遽以竊佔罪責相繩等語。
五、本件聲請交付審判意旨則以：(1)原處分意旨係認被告甲○○
    為吉勝堂管理委員會之新任會長，而該管理委員會在被告擔
    任會長前已存在云云，然被告所提出有關吉勝堂管理委員會
    之相關證物，均係被告自稱93年11月14日被選認為吉勝堂管
    理委員會會長後之資料，各該書證均係臨訟製作，參以嘉義
    市民政局亦無吉勝堂管理委員會之登記資料，則吉勝堂管理
    委員在93年11月14日前是否存在，被告似未能立證以實其說
    ，則被告佔有權源既不存在，其恣意在吉勝堂內擺放賽錢箱
    收取費用，顯有不法意圖。是原處分意旨直接假設吉勝堂管
    理委員會前已存在，未進一步調查審酌該管理委會是否存在
    及被告有無占有權源等重要爭點，容有未洽。(2)聲請人於偵
    查中提出證人陳國男任職城隍廟前任總務組長期間（92年9
    月至93 年11月），關於吉勝堂之祭典費、修繕費、設備費
    用、雇用人員看守之薪資等支出，全部由聲請人支付，此與
    原處分書援引證人陳國男、林聰都之證詞有間，是證人陳國
    男之證詞與其所製作之書證有所出入，乃明顯曲意聲請人支
    付吉勝堂相關費用之事實，且證人陳國男於解職後，私相授
    授將吉勝堂交由被告管理，遭聲請人決議除去信徒資格，則
    其供述顯有偏頗之虞，原處分未酌上情，遽採認其證詞，似
    嫌速斷。(3)又吉勝堂入口匾額載明全銜為「嘉邑綏靖侯吉勝
    堂」，綏靖侯即係城隍爺，而其興築緣由為城隍爺駕前設有
    「什家將」，每次出巡前除須先行祭拜外，且參與出巡人員
    須更換服裝，因城隍廟於300多年前所興建，廟內空間有限
    ，為免祭祀及更衣之人員全部集中廟內過於擁擠，遂由廟方
    提供右側土地成立吉勝堂，是吉勝堂所奉祀「什家將」既屬
    城隍爺駕前，且因前開原因興建，應屬聲請人管領之一部分
    ；再則，台灣民間信仰民眾捐款給廟宇均為奉獻，應屬贈與
    行為，統籌由廟方運用，而廟方於完工落成亦均會於該建物
    內設立碑文記載捐獻緣金芳名及金額，然究其法律關係，似
    無將捐獻者認定為原始起造人，而應以廟方作為該建物之起
    造人或已取得事實上處分權，否則因捐獻者大多不會參與廟
    內行政事務，而實際負責廟務事務之人，亦非均為捐獻者，
    尤以年代久遠之廟宇更是如此，是原處分書未詳酌未辦保存
    登記廟宇之法律關係，亦嫌速斷。(4)另吉勝堂所座落基地，
    現已由嘉義濟美仁愛之家移轉登記予聲請人，被告所管理占
    用吉勝堂既然座落於該基地，則應由其舉證證明其有占有權
    源，縱然原處分意旨認定吉勝堂建物之管理權歸屬尚有爭議
    ，惟該建物坐落基地由聲請人管領應無異議，則該地上物有
    無占有泉源，本應由占有人舉證，況且吉勝堂管理委員會於
    93 年11月14日前並未存在，則不論聲請人對吉勝堂有無管
    理權，被告應證明其所稱之吉勝堂管理委員會早已存在，且
    其有占有泉源，然原處分將舉證責任反置，命聲請人證明對
    吉勝堂擁有管理權，唯對於聲請人所提出相關支出憑證、董
    監事會議記錄、嘉義市東區公所函文等證物，何以不足採憑
    ，均未說明，是原處分非但對舉證責任之方法有錯置，且有
    理由不備之情事，顯有未當，爰聲請交付審判云云。
六、按刑法第320條第2項竊佔罪，以意圖為自己或第三人不法之
    利益，而竊佔他人之不動產為構成要件（最高法院82年度台
    非字第38號裁判要旨參照）；又按所謂竊佔，係以基於法律
    上不應取得享有利益之意思，趁人不知之際，以和平方法，
    私擅佔據歸於自己或第三人支配之下，而侵害他人之支配權
    者，始克相當，且竊佔他人不動產，必須出於故意。另按事
    實之認定，應憑證據，如未能發現相當證據，或證據不足以
    證明，自不能以推測或擬制之方法，以為裁判基礎；又認定
    不利於被告之事實，須依積極證據，苟積極證據不足為不利
    於被告事實之認定時，即應為有利於被告之認定，更不必有
    何有利之證據；且告訴人之告訴，係以使被告受刑事訴追為
    目的，是其陳述是否與真實相符，仍應調查其他證據以資審
    認，有最高法院40年臺上字第86號、30年上字第816號、52
    年度臺上字第1300號判例可資參照。
七、經查：
  (一)依卷附吉勝堂內碑文及賀匾之照片張內容顯示（見偵卷第7
    、8頁），吉勝堂係民國56年（歲次丁未）由地方人士集資
    興建，此外，本件卷內並無吉勝堂屬於聲請人所有之充分積
    極資料；又本件卷內亦無任何資料足以證明聲請人對於吉勝
    堂會務之管理（例如是否修繕屋舍、是否參加活動、是否出
    軍等等）具有參與或決定權限，至於聲請人於警訊中所提出
    之台灣省嘉義市政府營繕工程結算驗收證明書2紙、92年9月
    至93年11月聲請人用於吉勝堂之收支明細表4紙、劉清源93
    年度薪資印領明細表、台灣電力公司93年12月電費收據及誠
    泰商業銀行嘉義分行存摺交易明細表各1紙（見警卷第15-
    23 頁），僅能證明吉勝堂之油箱收入由聲請人收取，而聲
    請人並為吉勝堂支出修繕費、祭典費、會議費、交際費、餐
    點費及雜項購置等費用，尚無足證明吉勝堂屬城隍廟所有或
    管理。另林錦雖於91年2月6日與聲請人訂立「古蹟保存區
    維護協議書」，約定聲請人同意林錦管理吉勝堂，擺放桌
    子賣金、香、紙攤，然乏證據可證吉勝堂係林錦所有，林
    錦與聲請人所簽立之協議書，自無拘束吉勝堂之效力，亦
    不能因此協議書之簽立，反證聲請人對吉勝堂有管理權。
  (二)其次，聲請人之法定代理人張清豐於偵查中雖陳稱：我們認
    為吉勝堂應由聲請人管理等語（見偵卷第24頁），然證人即
    城隍廟監事林大川於台灣嘉義地方法院檢察署94年度他字第
    320號妨害名譽案件之偵查中證稱：吉勝堂以前是大家互相
    幫忙在管，我有參加推選會長的選舉，現在是由管理委員會
    管理，我不知道吉勝堂應由誰管理等語（見偵卷第27、28頁
    ），證人即城隍廟監事陳永昌於前揭妨害名譽案件之偵查中
    證稱：我之前有參加吉勝堂的委員會，吉勝堂以前是林錦
    管理，現在是管理委員會管理，我不清楚吉勝堂管理權屬何
    人等語（見偵卷第28頁），證人即城隍廟常務董事陳國男於
    前揭妨害名譽案件之偵查中證稱：我自80年初至93年6、7月
    間擔任吉勝堂總務，吉勝堂以前是林錦管理，我認為吉勝
    堂管理委員會現在有吉勝堂之管理權，城隍廟對於吉勝堂並
    無監督權等語（見偵卷第29頁），又證人即城隍廟總務組長
    葉源助、證人即城隍廟總幹事柯東榮、證人林聰都於前揭妨
    害名譽案件之偵查中均證稱：92年9月間林錦過世後，城
    隍廟總務組長陳國男已把吉勝堂管理權收回，應由城隍廟管
    理等語（見偵卷第27、32、33頁），各執一詞，顯見吉勝堂
    之所有權或管理權之歸屬確實具有爭議，且因年久事遠，未
    易明確；而被告甲○○甫於93年11月14日始被吉勝堂會員大
    會選任為新任會長，負責會務，當日並由會員大會選舉新任
    管理委員會委員及監察委員共十餘人等情，業據被告於警偵
    訊時自承無訛（見警卷1-3頁，偵卷第20頁），並經證人陳
    永昌、林大川及陳國男於前揭妨害名譽案件之偵查中證述在
    卷（見偵卷第27-30頁），再有吉勝堂會員大會紀錄及簽到
    簿附卷可佐（見偵卷第10-12頁），此外，吉勝堂管理委員
    會復決議通過設置賽錢箱，所收款項由吉勝堂會計李啟東保
    管，以「嘉邑城隍廟駕前吉勝堂管理委員會」帳戶名義存放
    於嘉義市第一信用合作社，該等款項須經管理委員會開會通
    過，方得動支用於吉勝堂平日之支出，所有支出均有發票或
    收據存查，每月並製作收支明細帳簿，被告並未經手等情，
    業據被告於警偵訊時自承無訛（見警卷1-3頁，偵卷第20頁
    ），核與證人李啟東於本件警偵訊時所證相符（見警卷8-9
    頁，偵卷第21頁），並有吉勝堂管理委員會之嘉義市第一信
    用合作社活期存款存摺交易明細表、定期存款存單、每月收
    支帳、估價單、發票、收據多紙在卷可憑（見警卷第30-100
     頁），是被告自信係合法之吉勝堂管理委員會產生之會長
    ，尚非毫無所據，且賽錢箱所收款項均用於吉勝堂內之平常
    雜支，更難認有何為自己不法利益之意圖，故吉勝堂之管理
    權究係屬於聲請人城隍廟或吉勝堂管理委員會，縱令尚有爭
    議，然被告主觀上既無為自己不法利益之意圖，自不得遽以
    竊佔罪責相繩。
  (三)另證人即嘉義濟美仁愛之家主任王茂雄於前揭妨害名譽案件
    之偵查中證稱：吉勝堂所在之土地已交由城隍廟使用，等語
    （見偵卷第32頁），惟此僅指土地部分，至於吉勝堂本身尚
    非在王茂雄證述意旨之內，不得援此而謂城隍廟具有吉勝堂
    之管理權限。末則，縱然吉勝堂所座落基地現已由嘉義濟美
    仁愛之家移轉登記予聲請人，亦與本件被告是否涉犯竊佔無
    涉，附為說明。
八、綜上所述，本院依本件之卷證資料查無積極事證足資證明被
    告涉有竊佔罪嫌，當認被告犯罪嫌疑不足。本件交付審判之
    聲請為無理由，應予駁回。
中　　華　　民　　國　　94　　年　　11　　月　　30　　日
                  刑事第二庭 審判長法　官　夏  金  郎
                                   法  官  黃  義  成
                                   法  官  盧  鳳  田
本裁定不得抗告
中　　華　　民　　國　　94　　年　　12　　月　　2 　　日
                               　　書記官　楊  國  色
